最高法院刑事判決　　　　　　九十四年度台上字第五三０四號
　　上　訴　人　甲○○
上列上訴人因違反廢棄物清理法案件，不服台灣高等法院台南分
院中華民國九十一年十月十七日第二審判決（九十一年度上訴字
第四０一號；起訴案號：台灣台南地方法院檢察署八十九年度偵
字第一一六八一號），提起上訴，本院判決如下：
    主  文
原判決撤銷，發回台灣高等法院台南分院。
    理  由
本件原判決認定上訴人甲○○明知其並未依廢棄物清理法規定，
向主管機關申請核發領有廢棄物處理許可證，不得處理廢棄物，
竟基於概括犯意，於民國八十九年十月初某日，經由不知情何明
合介紹，認識台南縣官田鄉○○○段四七八地號土地使用人林鳳
棲（已判處罪刑確定），雙方協議：林鳳棲提供上開土地予上訴
人傾倒廢棄物，惟上訴人傾倒後，須將上開土地上巨型坑洞整平
。嗣於原判決附表編號一所示時地，以同附表編號一所示手法，
連續傾倒廢棄物。上訴人旋又承前揭概括犯意，與其妻舅楊東和
（已判處罪刑確定）於原判決附表編號二所示時地，以同附表編
號二所示手法，連續非法處理廢棄物。八十九年十月間，上訴人
經由劉平及李宗松介紹，認識台南縣東山鄉○○段一九四之一地
號土地所有人盧朱山（已判處罪刑確定），上訴人又承前揭概括
犯意，與盧朱山、李俞宏（已判處罪刑確定），由上訴人以每月
新台幣（下同）三萬元僱用李俞宏駕駛挖土機，於原判決附表編
號三所示時地，以同附表編號三所示手法，連續非法掩埋廢棄物
等情。因而撤銷第一審關於上訴人部分之科刑判決，改判仍論處
上訴人共同連續未依廢棄物清理法規定，領有廢棄物處理許可證
，從事廢棄物處理罪刑，固非無見。
惟查：(一)判決不載理由者，當然違背法令。所謂判決不載理由，
係指依法應記載於判決理由內之事項不予記載，或記載不完備者
而言，此為刑事訴訟法第三百七十九條第十四款上段之當然解釋
。而有罪之判決書，對於被告有利之證據不採納者，應說明其理
由，復為刑事訴訟法第三百十條第二款所明定。故有罪判決書對
於被告有利之證據，如不加以採納，必須說明其不予採納之理由
，否則即難謂非判決不備理由之違法。原判決事實欄認定上訴人
於原判決附表一所示時間，僱用不知情之李姓司機，在林鳳棲所
使用台南縣官田鄉○○○段四七八地號土地上傾倒廢棄物，以從
事廢棄物處理等情。依原判決理由一(一)之說明，係以林鳳棲於第
一審之供述為其論據之一。惟證人林鳳棲於警詢中陳稱「我所有
位於和平街（番仔田段四七八號）係廢漁塭，被不詳人士傾倒廢
磚塊，因被傾倒很亂，有掉到路面，被環保局人員到我家告之該
地被傾倒垃圾，請我自行清除，以致我請甲○○幫我整地」、「
我於八十九年十月七日開始僱用甲○○整地。一天工資八千元整
」（台南縣警察局麻豆分局卷第三頁反面、第五頁反面）；偵查
中亦稱「環保局要我二天內清除，所以我才僱怪手」、「有人倒
垃圾、磚塊，我才僱用怪手把土方用怪手推入漁池內填平」、「
（與甲○○關係）沒關係，我僱用他整地用的」（偵字第一一六
八一號卷第二四頁反面、第二五頁）。似指因其之土地為他人傾
倒廢棄物，經環保局人員通知應於二日內清除，其始僱用上訴人
整地。而稽之卷內資料，上訴人於警詢及偵審時，亦辯稱其受林
鳳棲僱用而代為整地，且於原審聲請傳喚查獲當日駕駛ＮＭ─二
九七號曳引車之李姓司機，並稱「十月十日是我僱用李文慶沒有
錯，他不是要去倒廢棄物，而是在現場搬運的」（原審卷第五五
頁、八一頁）等語。原判決就上揭證人林鳳棲於警詢及偵查中所
為有利於上訴人之證詞，未說明不予採納之理由。又證人李文慶
雖經原審傳喚，未於指定期日到庭（原審卷第七二、七三頁），
原審未再行傳喚，亦未於判決敘明無庸再行傳喚之理由。原判決
逕採林鳳棲於第一審之證詞，為認定上訴人犯罪之證據，自有理
由不備之違法。(二)科刑判決書，須先認定犯罪事實，然後於理由
內敘明其認定犯罪所憑之證據，方足以資論罪科刑，如認定事實
與其所採用之證據，及認定之理由不相適合，即屬理由矛盾，其
判決當然違背法令。查關於事業廢棄物之貯存、清除及處理，依
事業廢棄物貯存清除處理方法及設施標準第二條規定：貯存，指
事業廢棄物於清除、處理前，放置於特定地或貯存容器、設施內
之行為；清除，則指事業廢棄物之收集、運輸行為；處理，則包
括中間處理（即最終處置前，以物理、化學、生物、熱處理或其
他處理方法，改變其物理、化學、生物特性或成分，達成分離、
減積、去毒、固化或安定之行為）、最終處置（指衛生掩埋、封
閉掩埋、安定掩埋或海洋棄置事業廢棄物之行為）、再利用（指
事業機構產生之事業廢棄物自行販賣、轉讓或委託作為原料、材
料、填土或其他經中央主管機關認定之用途行為）。原判決事實
欄附表編號二認定上訴人僱用楊東和駕駛ＦＹ─七四八號曳引車
，載運楊水木拆除舊屋後之建築廢棄物，前往高雄縣大林埔地區
某不詳地點傾倒，於八十九年十月二十四日零時許，行經台南縣
柳營鄉○○○○道南下義士路口處，為警查獲等情。似認定在運
輸途中被查獲，尚未著手於傾倒之處理行為。原判決主文宣告上
訴人未依廢棄物清理法規定，領有廢棄物處理許可證，從事廢棄
物處理，與該部分事實欄之記載不相適合，自有理由矛盾之違法
。(三)審判長於宣示辯論終結前，最後應詢問被告有無陳述，為刑
事訴訟法第二百九十條所明定。故法院於審判期日，應與被告最
後陳述之機會，如未與被告最後陳述之機會者，依刑事訴訟法第
三百七十九條第十一款之規定，其判決當然違背法令。又審判長
於宣示辯論終結前，雖已詢問被告有無最後陳述，但不論被告有
無陳述其意見，均應將其有無陳述之情形，及其陳述之意旨，詳
載於審判筆錄內，以作為審判之依據；若不為此項記載，即與未
經與其最後陳述之機會無異，其訴訟程序之踐行，仍非適法。卷
查原審審判長於審理期日諭知辯論終結前，雖對上訴人詢以有無
最後陳述？惟無任何關於上訴人所為陳述之記載，有卷附審判筆
錄可稽（原審卷第一四０頁），該部分訴訟程序之踐行，亦非適
法。以上或為上訴意旨所指摘，或屬本院得依職權調查之事項，
應認原判決有撤銷發回更審之原因。又原判決不另為無罪諭知部
分，本乎審判不可分之原則，併予發回，附此敘明。
據上論結，應依刑事訴訟法第三百九十七條、第四百零一條，判
決如主文。
中　　華　　民　　國　九十四　年　　九　　月　二十三　日
                      最高法院刑事第十一庭
                          審判長法官  洪　清　江
                                法官  石　木　欽
                                法官  李　伯　道
                                法官  林　勤　純
                                法官  陳　晴　教
      本件正本證明與原本無異
                                      書  記  官
中　　華　　民　　國　九十四　年　　九　　月　二十八　日
                                                      Ｃ
